【裁判字號】    98,上易,776
【裁判日期】    990420
【裁判案由】    返還代墊款
【裁判全文】
臺灣高等法院民事判決                 98年度上易字第776號
    上訴人即附
    帶被上訴人  甲○○
                丙○○
    共      同
    訴訟代理人  林思銘律師
    複代理人    龔正文律師
                劉雅萍律師
    被上訴人即
    附帶上訴人  新埔營造有限公司
    法定代理人  丁○○
    訴訟代理人  王志陽律師
上列當事人間請求返還代墊款等事件，上訴人對中華民國98年6
月8日臺灣新竹地方法院94年度訴字第664號第一審判決提起上訴
，被上訴人則提起附帶上訴，本院於99年3月23日言詞辯論終結
，判決如下：
    主      文
一、原判決關於駁回新埔營造有限公司下列第二項之訴部分，並
    除確定部分外訴訟費用之裁判均廢棄。
二、上開廢棄部分，甲○○應另給付新埔營造有限公司新台幣貳
    拾萬元，丙○○應另給付新埔營造有限公司新台幣參拾參萬
    元，及均自民國九十四年四月二十六日起至清償日止，按年
    利率百分之五計算之利息。
三、甲○○、丙○○之上訴駁回。
四、第一、二審（含附帶上訴部分）訴訟費用除確定部分外，由
    甲○○負擔十分之七，餘由丙○○負擔。
    事實及理由
一、本件新埔公司起訴主張：
  (一)兩造於民國92年9月2日簽訂工程承攬合約書（下稱系爭合約
    ），由新埔營造有限公司（下稱新埔公司）承攬施作上訴人
    即附帶被上訴人甲○○、丙○○、原審共同被告乙○○（下
    稱甲○○等三人）之房屋新建工程及增建工程，雙方約定由
    新埔公司分別為甲○○、丙○○、乙○○施工興建相比鄰之
    房屋各一棟，分別坐落於新竹縣竹北市○○段278、275、
    274 地號土地（下稱系爭土地），門牌號碼分別為新竹縣竹
    北市○○路7號、9號及11號（下稱系爭7號、9號及11號房屋
    ），及二次施工之增建工程。兩造約定工程總價（不含增建
    工程部分）均以每坪3萬5,000元計算，而增建部分之工程價
    金，則以實際支出計算，營業稅外加，且工程總價不包括水
    電設計圖、空污費及臨時電申請費等費用。
  (二)依設計圖所示，該三戶建物為共同壁之設計，該等共同壁之
    壁厚為24公分，而面對7號房屋之左側土地即該段279地號土
    地，亦屬甲○○等三人之兄弟即訴外人林哲雄所有，因林哲
    雄原亦有意在該279地號土地上興建建物，為節省牆壁、樑
    柱之占地面積，以增加房屋室內可用面積之寬度，林哲雄遂
    與甲○○達成合意，同意甲○○之建物緊鄰279地號土地之
    牆壁及其樑柱，亦為共同壁及共同樑柱之設計，故該共同壁
    坐落系爭278、279地號土地，其厚度各為12公分。另該面之
    共同樑柱，其中占用系爭278地號土地之面積，其厚度為12
    公分，占用279地號土地之面積，其厚度為38公分。
  (三)惟上開共同樑柱完工後，甲○○在現場向新埔公司人員表示
    林哲雄已不欲在該279地號土地上蓋房子，故該7號房屋面臨
    279號土地之共同壁不得占用279地號土地。新埔公司乃依指
    示將面對系爭7、9、11號房屋之左側牆壁之興建位置，全部
    往右側偏移12公分。嗣新埔公司就上開三戶房屋之新建工程
    ，已於93年1月間完工並取得使用執照，且增建工程部分亦
    已於93年間完工，並均於93年8月間將上開工程全部交付予
    甲○○等三人居住使用迄今。其中甲○○應給付工程款計為
    258萬5,047元，乙○○應給付236萬8,821元，丙○○應給付
    241萬2,587元。惟甲○○等三人均僅各給付200萬元予新埔
    公司，甲○○、乙○○、丙○○分別尚餘36萬8,821元、41
    萬2,587元、58萬5,047元、37萬1,057元、43萬4,433元未給
    付，履經催討，均未獲置理，爰求為判命甲○○等三人如數
    給付並加計法定遲延利息等語（原判決第5頁誤載丙○○部
    分為28萬5,477元）。惟原審僅判命甲○○應給付新埔公司
    36萬8, 217元本息，丙○○應給付新埔公司8 萬2,587元本
    息，並駁回新埔公司其餘之訴。甲○○、丙○○對其敗訴部
    分聲明不服，提起本件上訴。新埔公司答辯聲明：甲○○、
    丙○○之上訴駁回。又新埔公司就其對甲○○、丙○○敗訴
    部分提起一部附帶上訴（其餘對乙○○敗訴部分未聲明不服
    ，業經確定），並聲明：(一)原判決關於駁回新埔公司下列之
    訴部分廢棄。(二)上開廢棄部分，甲○○應給付新埔公司20萬
    元，丙○○應給付新埔公司33萬元，及均自94 年4月26日起
    至清償日止，按年息5%計算之利息。
二、甲○○、丙○○則以：
  (一)兩造簽訂系爭合約時，並未就附約部分達成合意。又就主約
    部分，兩造亦未約定新埔公司得另外計算代墊費用，故新埔
    公司不得再為請求給付。
  (二)另新埔公司並未依照設計圖樣施工，以致於系爭三棟房屋建
    築線與地界線不符，亦即甲○○所定作之7號房屋（坐落第
    278地號土地）右側越界占用279 地號之土地，左側越界占
    用第275地號之土地，丙○○所定作之9號房屋（坐落第275
    地號土地）左側越界占用第274地號之土地。且樑柱誤差部
    分已超過2%，與台灣省建築規則第31條規定不符。至於訴外
    人林哲雄雖曾同意甲○○在其該土地上設立共同壁及共同樑
    柱，但並未計劃在該地建屋，自無甲○○指示新埔公司將建
    築線右移之情事可言。而渠等於發現新埔公司上開施工瑕疵
    後，已於94年12月8日以民事答辯狀繕本之送達予新埔公司
    ，催告其於10日內補正及修補上開瑕疵，然新埔公司均置之
    不理，是新埔公司所承攬之系爭工程既有上開瑕疵存在，除
    應對渠等負承攬之瑕疵擔保責任外，同時亦應依民法第227
    條之規定，對渠等負不完全給付之債務不履行之損害賠償責
    任，故渠等自得主張減少報酬或請求損害賠償，並據以抵銷
    後，新埔公司即不得再行請求給付工程款；或主張同時履行
    抗辯而拒絕給付。
  (三)定作人依同法第495條規定行使損害賠償請求權之行使期間
    ，應適用民法第125條規定，是渠等依據民法第495條規定主
    張工作物瑕疵損害賠償請求權，並未罹於時效消滅等語，資
    為抗辯。並上訴聲明：(一)原判決不利於甲○○、丙○○部分
    廢棄。(二)上開廢棄部分，新埔公司在第一審之訴駁回。另就
    新埔公司之附帶上訴，則答辯聲明：駁回附帶上訴。
三、兩造不爭執之事實：
  (一)兩造於92年9月2日簽訂工程承攬合約書，約定由新埔公司各
    為上訴人甲○○、丙○○與原審共同被告乙○○依序在新竹
    縣竹北市○○段278、275、274地號土地上，興建相比鄰之
    建物門牌號碼分別為新竹縣竹北市○○路7號、9號及11號，
    且依經核准之設計圖規劃，上開7號房屋與其左側鄰地即279
    地號土地間，係為共同壁及共同樑柱之設計，有系爭合約影
    本在卷可稽（見原審卷一第6至10頁）。
  (二)兩造約定工程款之計算方式如下：(一)新建工程款約定每坪以
    3萬5,000元計算，其中甲○○部分為180萬9,500元，乙○○
    部分為202萬3,000元，丙○○部分為207萬5,500元。(二)增建
    工程款約定為按工資與材料實作實算：(1)增建房屋部分：甲
    ○○部分為58萬5,720元，乙○○部分為12萬390元，丙○○
    部分為13萬1,185元。(2)增建圍牆、門柱及院子整地工程部
    分：甲○○部分為5萬550元，乙○○部分為8萬6,680元，丙
    ○○部分為6萬6,070元。(三)鑑界費及規費等費用：甲○○部
    分為13萬9,277元，乙○○部分為13萬8,751元，丙○○部分
    為13萬9,832元，有工程明細表影本可證（見原審卷一第11
    至14頁）。故甲○○應給付之工程款為258萬5,047元，丙○
    ○為241萬2,587元，乙○○為236萬8,821元。
  (三)系爭房屋全部於93年間完工並取得使用執照，而增建部分亦
    93年間施作完成，並均已於93年間經新埔公司交付予甲○○
    等3人使用迄今，且甲○○等3人業已分別給付工程款200萬
    元予新埔公司，則扣除該等200萬元後，甲○○尚應給付之
    工程款為58萬5,047元，丙○○為41萬2,587元，乙○○為
    36萬8,821元。
  (四)因新埔公司施工瑕疵造成甲○○的圍牆越界占用鄰地即277
    地號土地，其占用位置、面積如附圖所示0.55平方公尺之土
    地，而該部分圍牆之拆除重建費用為1萬6,830元，有台灣省
    建築師公會「房屋鑑定報告書」可按（證物外放）。
  (五)系爭房屋依設計圖面所示，均為面寬540公分之建物（其中
    11號房屋面對該房屋之右側牆壁，於計算面寬時係算至其牆
    壁外緣，而7號房屋計算其面寬，係不含坐落於279地號土地
    上，所規劃之共同壁、共同樑柱之厚度）。惟完工後與設計
    圖面不符，以致於建築物界線與基地界址線不同，造成就7
    號、9號房屋正面觀察往右偏移12公分之情形如下：
  1.7號房屋之面寬為585公分，其中有寬33公分之樑柱占用279
    地號土地，並有寬12公分之牆壁占用275地號土地，亦即原
    應坐落於278、279地號土地間之樑柱，完工後全部坐落於
    278地號土地內。
  2.9號房屋之面寬為540公分，有寬12公分之牆壁占用274地號
    土地，亦即原應坐落於278、275地號土地間之各12公分寬之
    共同壁，完工後全部坐落於275地號土地內。
  3.11號房屋面寬僅剩528公分，亦即原應坐落於275、274地號
    土地間之各12公分寬之共同壁，完工後全部坐落於274地號
    土地內。
四、經查新埔公司承攬甲○○、丙○○所定做之系爭房屋二棟，
    業已完工並交付之，且甲○○、丙○○依約尚應分別給付新
    埔公司工程款58萬5,047元，丙○○為41萬2,587元，為兩造
    所不爭執。則新埔公司依約請求甲○○、丙○○分別給付承
    攬報酬58萬5,047元、41萬2,587元本息，即屬有據。惟甲○
    ○、丙○○辯稱系爭房屋有建築物界線與基地界址線不符之
    瑕疵，對新埔公司有損害賠償債權，並據以主張抵銷，復主
    張同時履行抗辯而拒絕給付，是否可採，即為本件爭點。茲
    就兩造爭點及本院得心證理由分述如下：
  (一)經查新埔公司施作系爭房屋興建工程確已於93年1月8日完工
    ，並於93年1月30日獲准核發使用執照，而增建部分亦確已
    於93年間施作完成，並已於93年8月28日交付甲○○、丙○
    ○使用迄今，為兩造所不爭執，並有使用執照影本在卷可稽
    （見原審卷一第52至54頁）。
  (二)就上訴人甲○○所有7號房屋坐落系爭278地號土地與鄰地即
    279 地號土地間部分：
  1.依系爭7號房屋之設計圖所示，該屋與鄰地即279地號土地間
    之牆壁為共同壁，即其中12公分厚度之牆壁坐落於279地號
    土地內，另12公分厚度之牆壁坐落於278地號土地內；嗣後
    則變更設計為獨立壁，導致該面牆全部厚度24公分均坐落於
    278地號土地內，以及該面樑柱占用279地號土地面寬33公分
    ，有變更後平面圖影本（見原審卷一第198頁）及變更後設
    計圖影本在卷可稽（證物外放），並經原審會同地政事務所
    人員至現場勘驗測量屬實，有勘驗筆錄（見原審卷一第149
    至151頁）及土地複丈成果圖如附圖可證。
  2.經查上訴人甲○○於申請系爭7號房屋之建造執照時，鄰地
    即279地號土地所有人林正哲確曾出具共同壁之土地使用同
    意書予甲○○，為兩造所不爭執。而新埔公司則主張其承攬
    系爭工程時，訴外人林正哲曾表示計劃在該279地號土地上
    建屋，惟於新埔公司在系爭土地上蓋好樑柱，尚未開始蓋牆
    壁時，原審共同被告乙○○表示林正哲不打算建屋，而甲○
    ○並指示新埔公司將該面牆做成獨立壁，全部內縮坐落在該
    278地號土地內，不要坐落在該279地號土地內，新埔公司始
    依甲○○指示為之等語。惟甲○○否認上情並辯稱：因新埔
    公司未按核准之施工圖所示之共同壁位置施工，而於放樣時
    位置錯誤，將原先應為共同壁之設計，錯誤地改成往278地
    號土地之方向內縮，且該樑柱越界占用279地號土地33公分
    寬之土地云云。然而甲○○建屋之始，既指示新埔公司為共
    同壁之設計，而林正哲復同意出具279地號土地使用同意書
    ，則衡諸常情，應認為林正哲確實曾經計劃在279地號土地
    上興建房屋，否則無庸出具同意書，以同意甲○○在279地
    號土地上興建共同壁。
  3.又證人彭祥華即彭祖光建築師事務所人員業於原審到庭證稱
    ：原始平面圖與變更設計圖均為伊所繪製，7號、9號房屋變
    更設計是屋主自己提出的，所以他們都知情；而且當時新埔
    公司要求伊在圖面上樑柱要畫大一點，以便日後該空地上面
    要蓋房子，因為一般共同樑柱寬為30公分、深度為50公分，
    如果將來要搭接7號房屋樑柱時，通常要敲掉樑柱的1/ 2，
    約15公分，所以當時新埔公司就講說將柱子做大，以便預留
    一些以後搭接時方便敲掉，因此伊遂設計共同樑柱寬、深度
    皆為50公分，至於共同壁部分寬度仍為24公分；伊認為將樑
    柱寬度變成50公分，起造人他們應該知道，因為正常的話，
    營造商應該是根據業主的要求來做，而新埔公司當初是說這
    是業主的要求等語，有調解程序筆錄可證（見原審卷二第7
    至8頁）。則衡諸常情，證人之證言，應屬可信。
  4.此外證人李聖偉即新埔公司現場監工人員亦於原審到庭證稱
    ：伊在做7號房屋樑柱以及牆壁的放樣時，甲○○幾乎天天
    都有到現場去看，他說樑柱還是做跟原來設計圖一樣大（約
    54 公分），仍做共同樑柱，牆壁部分甲○○說全部都要在
    278 地號土地上，不要占用到279地號土地，因為他說279地
    號土地的地主沒有要蓋房子，但是柱子已經砌好了；他有指
    示面對7號房屋左邊那道牆要蓋到哪裡等語，有調解程序筆
    錄可按（見原審卷一第193至194頁）。是據此足證新埔公司
    確實係依照甲○○之指示從事工作。故新埔公司此部分主張
    ，應屬有據。甲○○辯稱係因可歸責於新埔公司之事由，致
    工作發生瑕疵云云，並不可採。
  (三)就上訴人甲○○所有7號房屋坐落系爭278地號土地與上訴人
    丙○○所有9號房屋坐落系爭275地號土地間部分：
  1.系爭房屋完工後，其建築線與地界線確實不相符合，造成7
    號房屋往右偏移12公分，亦即7號房屋右側與9號房屋間之共
    同壁，原應坐落於278、275地號土地之間，完工後卻全部坐
    落於275地號土地內；以及9號與11號房屋間之共同壁，原應
    坐落於275、274地號土地之間，完工後卻全部坐落於274地
    號土地內，為兩造所不爭執。
  2.經查證人李聖偉即新埔公司現場監工人員業於原審到庭證稱
    ：伊蓋系爭房屋時都有往右偏移12公分，屋主幾乎每天都有
    來看，但是來現場看的都是甲○○，至於丙○○很少來，伊
    不清楚甲○○、丙○○是否知道往右偏移的事；甲○○等人
    並未指示伊要將房屋整個往右側蓋，但是因為依照設計圖房
    屋的面寬是這樣，伊要維持其中兩戶的面寬，所以就往右邊
    蓋等語，有調解程序筆錄可證（見原審卷一第194頁）。則
    據此固然足以證明新埔公司興建系爭房屋時，並未明白向甲
    ○○等人確認於變更設計後，是否應將系爭7號、9號房屋建
    築線往右側偏移12公分。
  3.惟甲○○與丙○○既為兄弟，復共同起造系爭房屋，且相關
    事宜均由甲○○出面處理，則衡諸常情，應認為丙○○已對
    兄長甲○○處理建屋事務為有可得而知之情事，否則丙○○
    對於建屋過程豈有可能不加聞問。而甲○○既指示新埔公司
    變更設計，將左側面臨279地號土地之共同壁設計改為獨立
    壁，不得占有279地號土地，卻未同時指示變更房屋面寬之
    設計，則衡情甲○○即應可得而知新埔公司勢必將系爭7號
    、9號房屋建築線往右側偏移12公分，否則將造成房屋面積
    短少之瑕疵，因此應認為甲○○係默示同意新埔公司將建築
    線右移，故新埔公司即為依照定作人甲○○之指示為之，所
    完成之工作即無瑕疵可言。上訴人主張以瑕疵損害抵銷尾款
    云云，並不足取。
  (四)就上訴人甲○○所有7號房屋之圍牆無權占有鄰地即系爭277
    地號土地部分：
  1.經查新埔公司承攬甲○○所有7號房屋之圍牆興建工程，該
    項圍牆確實越界占有鄰地即系爭277地號土地，面積達0.55
    平方公尺如複丈成果圖即附圖所示。而拆除該圍牆並加以重
    建所需費用為1萬6,830元，有台灣省建築師公會「房屋鑑定
    報告書」可按（證物外放）。則甲○○主張新埔公司承攬該
    部分工作有瑕疵，且係因可歸責於新埔公司之事由所致，依
    民法第495條第1項規定，請求新埔公司賠償該項損害，並與
    對新埔公司所負擔之工程款給付義務相抵銷，即屬有據。
  2.而新埔公司雖主張：系爭房屋業於93年間完工並交付甲○○
    ，但甲○○卻遲至96年1月6日始行使瑕疵損害賠償請求權，
    有民事爭點整理狀可證（見原審卷二第44、45頁），則依民
    法第514條第1項規定，其消滅時效期間業已經過，且依最高
    法院96年度台上字第2622號判決意旨，甲○○亦不得再依民
    法第227條第2項規定，請求新埔公司賠償損害，故新埔公司
    自得拒絕賠償云云。惟按債之請求權雖經時效而消滅，如在
    時效未完成前，其債權已適於抵銷者，亦得為抵銷，民法第
    337條定有明文。經查新埔公司於93年間完成系爭房屋之工
    作並交付甲○○後，甲○○即負有給付工程款之義務；而新
    埔公司於92年、93年間興建系爭圍牆而越界占有鄰地時，甲
    ○○即取得損害賠償請求權，衡情其債權已適於抵銷，則依
    上規定，甲○○仍得主張抵銷。是新埔公司此部分主張，並
    不足採。
  (五)從而新埔公司依約請求甲○○、丙○○分別給付承攬報酬
    58萬5,047元、41萬2,587元本息，固屬有據；而甲○○辯稱
    對新埔公司有瑕疵損害賠償請求權，並據以主張於1萬6,830
    元之範圍內為抵銷，亦屬可採，故新埔公司僅得請求甲○○
    給付56萬8,217元（計算式：585,047－16,830＝568,217）
    。則原審僅判命甲○○應給付新埔公司36萬8, 217元本息，
    丙○○應給付新埔公司8萬2,587元本息，尚有未足，新埔公
    司附帶上訴聲明請求甲○○應增加給付20萬元本息（計算式
    ：568,217－368,217＝200,000），丙○○應增加給付33萬
    元本息（計算式：412,587－82,587＝330,000），應為可採
    。
五、綜上所述，新埔公司請求甲○○、丙○○分別給付承攬報酬
    58萬5,047元、41萬2,587元本息，為有理由，應予准許。原
    審判命甲○○、丙○○給付，核無違誤。甲○○、丙○○上
    訴意旨指摘原判決不當，聲明廢棄，為無理由，應駁回其上
    訴。而就上開應准許部分，原審僅判命甲○○應給付新埔公
    司36萬8, 217元本息，丙○○應給付新埔公司8萬2,587 元
    本息，尚有未足，新埔公司就原審敗訴部分提起一部附帶上
    訴，聲明廢棄，請求甲○○增加給付20萬元本息，丙○○增
    加給付33萬元本息，為屬正當，自應命甲○○、丙○○增加
    給付，爰由本院予以廢棄改判如主文第二項所示。
六、因本件事證已臻明確，兩造其餘主張、陳述及所提之證據，
    經本院審酌後認與判決結果不生影響，爰不逐一論列，附此
    敘明。
七、據上論結，本件甲○○、丙○○上訴為無理由。新埔公司附
    帶上訴為有理由。依民事訴訟法第449條第1項、第450條、
    第78條、第85條第1項但書，判決如主文。
中    華    民    國    99    年    4    月    20    日
                    民事第七庭
                        審判長法  官 鄭三源
                              法  官 呂太郎
                              法  官 邱  琦
正本係照原本作成。
不得上訴。
中    華    民    國    99    年    4     月    20    日
                              書記官 廖艷莉

司法院資訊處製作；財團法人民間司法改革基金會備份。
